最高法院刑事判決　　　　　　　　　 111年度台上字第1845號
上　訴　人　黃○○（名字、年籍及住址詳卷）
選任辯護人　胡倉豪律師
　　　　　　劉東霖律師
上列上訴人因家暴妨害性自主等罪案件，不服臺灣高等法院中華
民國110 年11月30日第二審判決（110 年度侵上訴字第131 號，
起訴案號：臺灣新北地方檢察署109 年度偵字第25568 號），提
起上訴，本院判決如下：
    主  文
上訴駁回。
    理  由
一、按刑事訴訟法第377 條規定，上訴於第三審法院，非以判決
    違背法令為理由，不得為之。是提起第三審上訴，應以原判
    決違背法令為理由，係屬法定要件。如果上訴理由書狀並未
    依據卷內訴訟資料，具體指摘原判決不適用何種法則或如何
    適用不當，或所指摘原判決違法情事，顯與法律規定得為第
    三審上訴理由之違法情形，不相適合時，均應認其上訴為不
    合法律上之程式，予以駁回。本件原判決認定上訴人黃○○
    （名字詳卷）有其事實欄所載之家庭暴力妨害性自主共5 次
    犯行，因而撤銷第一審所為之科刑判決，改判仍論上訴人對
    於未滿14歲女子犯強制猥褻5 罪，均依刑法第59條規定酌量
    減輕其刑後，各處有期徒刑1 年6 月。已詳細敘述所憑之證
    據及取捨、認定之理由。所為論斷，俱有卷存證據資料可資
    覆按，從形式上觀察，並無採證認事違背經驗法則、論理法
    則，亦無量刑職權之行使有濫用，或其他違背法令之情形。
二、上訴意旨乃謂：原判決未說明第一審諭知上訴人緩刑之判決
    有何違誤，又上訴人患有亞斯伯格症候群，並有輕度智能不
    足，成年後之心智年齡介於9 歲至未滿12歲之間，自無正確
    之理解及判斷能力，雖無法依刑法第18條第1 項規定不罰，
    但仍難謂其之心智年齡對於為本案犯行時之辨識行為違法或
    依其辨識而行為之能力並無顯著減低之影響，原審未審酌刑
    法第18條第1 項規定之立法意旨及其心智年齡等情，逕認無
    同法第19條第2 項規定之適用，有判決理由不備之違法等語
    。
三、惟查：犯罪行為人刑事責任能力之判斷，以行為人理解法律
    規範，認知、辨識行為違法之意識能力，及依其認知而為行
    為之控制能力二者，為關鍵指標；且刑事責任能力之有無，
    應本諸「責任能力與行為同時存在原則」，依行為時之精神
    狀態定之。是行為人是否有足以影響意識能力與控制能力之
    精神障礙或其他心智缺陷等生理原因，因事涉醫療專業，必
    要時固得委諸於醫學專家之鑑定，然該等生理原因之存在，
    是否已致使行為人意識能力與控制能力有刑法第19條所規定
    得據以不罰或減輕其刑之欠缺或顯著減低等情形，既依犯罪
    行為時狀態定之，自應由法院本其調查證據之結果，加以判
    斷。是法院綜合行為人行為時各種主、客觀情形，及全部卷
    證，自為合理推斷，難認於法有違。本件原判決已於理由貳
    、五內說明：上訴人具輕度智能障礙，且為亞斯伯格症候群
    等情，雖有中華民國身心障礙證明、衛生福利部臺北醫院民
    國109 年7 月8 日診斷證明書各1 份附卷可查。然由上訴人
    於警詢、偵訊及審理時之應答內容及陳述神態以觀，其能一
    問一答，且應答切題，況尚就讀大學3 年級，堪認上訴人能
    理解其行為之不法內涵，且對自身行為舉止有相當控制能力
    ，是認上開中華民國身心障礙證明及診斷證明書係於案發後
    所取得，不足以證明其於行為時有因精神障礙或其他心智缺
    陷，致不能辨識其行為違法或欠缺依其辨識而行為之能力，
    抑或致其辨識行為違法或依其辨識而行為之能力顯著減低等
    情，難認上訴人本案所為與刑法第19條第1 項、或同條第 2
    項所規定情形相符等語。另於理由肆、一敘明第一審宣告上
    訴人緩刑部分，如何認有不當而應予撤銷之旨。經核於法均
    無不合。上訴意旨係就原判決已說明之事項及屬原審採證認
    事、量刑職權之適法行使，持憑己見，重為爭執，與法律規
    定得為第三審上訴理由之違法情形，不相適合。其上訴均不
    合法律上之程式，應予駁回。
據上論結，應依刑事訴訟法第395 條前段，判決如主文。
中    華    民    國   111    年    4     月    28    日
                  刑事第四庭審判長法  官  林  立  華  
                                  法  官  林  瑞  斌  
                                  法  官  王  敏  慧  
                                  法  官  李  麗  珠  
                                  法  官  謝  靜  恒  
本件正本證明與原本無異
                                  書記官
中    華    民    國   111    年    5     月    2     日